臺灣高等法院刑事判決
109年度交上易字第16號
上  訴  人  臺灣新北地方檢察署檢察官
上  訴  人  
即  被  告  陳詹碧桂


被      告  陳俐勻  


上列上訴人因被告犯過失傷害案件，不服臺灣新北地方法院108
年度交易字第123號，中華民國108年11月11日第一審判決（起訴
案號：臺灣新北地方檢察署107年度偵字第29866號），提起上訴
，本院判決如下：
    主  文
原判決撤銷。
陳詹碧桂汽車駕駛人，無駕駛執照駕車，犯過失傷害罪，處拘役
伍拾日，如易科罰金，以新臺幣壹仟元折算壹日。 
陳俐勻犯過失傷害罪，處拘役貳拾日，如易科罰金，以新臺幣壹
仟元折算壹日。 
    犯罪事實
一、陳詹碧桂僅領有小型車駕駛執照，卻駕駛普通重型機車，為
    無照駕駛之人，於民國107年3月21日上午，騎乘車牌號碼00
    0-000號普通重型機車（下稱A車），沿新北市鶯歌區中正三
    路由鶯歌往桃園方向行駛。於同日上午8時15分許，行經中
    正三路與中正三路5巷之無號誌交岔路口，陳詹碧桂左轉進
    入中正三路5巷時，本應注意讓直行車先行，且當時天候晴
    、日間自然光線，路面為乾燥、無缺陷、無障礙物之柏油道
    路，視距良好，並無不能注意之情事，竟未讓直行車先行，
    即貿然左轉。適有陳俐勻騎乘車牌號碼000-000號普通重型
    機車（下稱B車）沿新北市鶯歌區中正三路由桃園往鶯歌方
    向行駛，直行至上開交岔路口，亦應注意行經無號誌交岔路
    口，應減速慢行，作隨時停車之準備，且應注意車前狀況，
    隨時採取必要之安全措施，當時無不能注意之情事，卻疏未
    注意車前狀況減速慢行，即驅車進入該路口，見A車左轉彎
    而未煞停閃避，B車前車頭遂與A車後車尾發生碰撞，致雙方
    人車倒地，陳俐勻因此受有左膝半月板破裂及左膝前十字韌
    帶部分斷裂之傷害，陳詹碧桂因此受有右側胸壁挫傷、左肩
    挫傷、右側膝部擦傷之傷害。嗣員警據報後到場處理，陳詹
    碧桂及陳俐勻均於有偵查犯罪權限之公務員尚未發覺犯罪前
    ，主動向到場處理之警員坦承其為肇事者，而自首接受裁判
    。
二、案經陳俐勻、陳詹碧桂訴由新北市政府警察局三峽分局報告
    臺灣新北地方檢察署檢察官偵查起訴。
    理  由
一、證據能力
    本判決認定事實所引用之供述及非供述證據，並無證據證明
    係公務員違背法定程序所取得，且經檢察官同意有證據能力
    ，上訴人即被告陳詹碧桂（下稱被告陳詹碧桂）及被告陳俐
    勻就證據能力表示無意見（見本院卷第114至116頁），本院
    審酌該等證據資料製作時之情況，亦無違法不當及證明力明
    顯過低之瑕疵，認作為證據應屬適當，依刑事訴訟法第158
    條之4反面解釋及第159條至第159條之5規定，均有證據能力
    。
二、認定犯罪事實所憑之證據及理由
    訊據被告陳詹碧桂、陳俐勻均矢口否認有何過失傷害犯行，
    被告陳詹碧桂辯稱：我看到沒車才轉過去，且車已經轉過去
    了，我機車尾的車牌被陳俐勻稍微撞到，且陳俐勻機車駛出
    白線外而違規，我是被撞，並無過失云云；被告陳俐勻辯稱
    ：我已經提前減速，但左方有車，沒有辦法看到陳詹碧桂，
    還是發生碰撞，從監視器可以看出我反應時間不到1秒鐘，
    我沒有過失云云。經查：
　㈠被告陳詹碧桂於前開時間騎乘A車，沿新北市鶯歌區中正三路
    由鶯歌往桃園方向行駛，行經中正三路與中正三路5巷之無
    號誌交岔路口，左轉進入中正三路5巷時，適有被告陳俐勻
    騎乘B車沿新北市鶯歌區中正三路由桃園往鶯歌方向直行進
    入上開交岔路口，B車前車頭遂與A車後車尾發生碰撞，致雙
    方人車倒地，告訴人陳俐勻因此受有左膝半月板破裂及左膝
    前十字韌帶部分斷裂之傷害，告訴人陳詹碧桂因此受有右側
    胸壁挫傷、左肩挫傷、右側膝部擦傷之傷害等情，業據被告
    二人於警詢及本院審理時供承在卷（見偵卷第9至13頁、第1
    5頁、第17至20頁、第25頁，本院卷第96至97頁），並經其
    二人於偵查中各自以證人之身分證述明確（見偵卷第97至99
    頁），且有警製道路交通事故現場圖及道路交通事故調查報
    告表㈠㈡、現場照片、監視錄影畫面翻拍照片及陳俐勻及陳詹
    碧桂各自提出之行天宮醫療志業醫療財團法人恩主公醫院乙
    種診斷證明書在卷可稽（見偵卷第29頁、第31頁、第61至69
    頁、第75至85頁、第87至89頁），是上揭事實，首堪認定。
　㈡被告陳詹碧桂雖執前詞否認有過失云云，但查：依據現場照
    片（見偵卷第75頁、第77頁），事故地點為無號誌交岔路口
    ，且往鶯歌方向之車道上，於該路口畫有網狀黃線，而依現
    場監視錄影光碟暨翻拍照片及原審勘驗監視器錄影畫面之勘
    驗結果所示（見偵卷第87至89頁及光碟，原審交易卷第157
    至159頁、第166頁），於電腦撥放時間4分13秒時，被告陳
    詹碧桂騎乘A車沿中正三路往桃園方向並打左方向燈持續前
    行（但4分18秒至27秒間之畫面，攝錄角度遭電桿及電箱遮
    蔽），於4分28秒，當時對向往鶯歌方向原本停等紅燈中之
    車輛均已起步行駛，被告陳詹碧桂起步左轉騎進中正三路往
    鶯歌方向道路並穿越2台汽車中間之網狀黃線區，往中正三
    路5巷口方向騎去，於4分29秒，被告陳詹碧桂仍在網狀黃線
    之路口內，被告陳俐勻騎B車往鶯歌方向直行亦進入網狀黃
    線區，A車右側後方與B車車頭碰撞，接著B車即人車倒地，A
    車則是繼續往前進入巷內（超出監視器攝錄範圍），被告陳
    詹碧桂騎機車左轉彎時顯然未禮讓直行車甚明。且當時往鶯
    歌方向之車已起步行駛，被告此際穿越2台汽車中間進入網
    狀黃線區，與其所稱沒車才轉過去之情形不符。又被告陳詹
    碧桂與陳俐勻二車發生碰撞之地點在網狀黃線之交岔路口內
    ，被告陳詹碧桂尚未完全駛出該路口，自不能因其搶快即可
    藉詞完成左轉而卸責。至於其所指陳俐勻駛出路面邊線乙節
    ，陳俐勻雖亦坦認當日為與左方汽車保持安全間隔而駛出路
    面邊線等語，但汽機車不得任意駛出路面邊線，係因邊線以
    外之路肩係供行人、慢車或臨時停車之用，此規範之目的並
    非為了保護違規轉彎之車輛而設，本件事故既然是發生於交
    岔路口內，縱使陳俐勻於進入路口前是騎乘在路面邊線以外
    之道路，亦僅涉B車是否另有違規，而與本件事故之發生無
    關，是被告陳詹碧桂上開辯解均無可採。按轉彎車應讓直行
    車先行，道路交通安全規則第102條第1項第7款訂有明文。
    當時天候晴、日間自然光線，路面為乾燥、無缺陷、無障礙
    物之柏油道路，視距良好，並無不能注意之情事，竟未讓直
    行車先行，即貿然左轉，而與直行之告訴人陳俐勻騎乘之機
    車發生碰撞，被告陳詹碧桂有過失甚明。
　㈢被告陳俐勻雖辯稱：突見被告左轉彎而反應不及，否認有過
    失云云，但查：事故地點為無號誌交岔路口，且往鶯歌方向
    之車道上，於該路口畫有網狀黃線，已如前述，而依現場照
    片及警製道路交通事故調查報告表所載，當時天候晴、日間
    自然光線，路面為乾燥、無缺陷、無障礙物之柏油道路，視
    距良好，被告陳俐勻騎車接近無號誌之交岔路口時，即應減
    速慢行，作隨時停車之準備，並注意車前狀況，隨時採取必
    要之安全措施。但被告陳俐勻於107年3月21日警詢最初之談
    話記錄稱：發現危險時約距離20至30公尺，有剎車，車速約
    時速40至50公里等語（見偵卷第25頁）；於107年8月8日警
    詢時稱：發現危險時距離對方大約5公尺，來不及反應，時
    速40公里等語（見偵卷第18至19頁），於偵查中稱：距離3
    至5公尺，時速30至40公里等語（見偵卷第98頁），且依監
    視錄影、現場圖及車損照片可知二人係於該無號誌交岔路口
    內靠近中正三路5巷口發生車禍，被告陳俐勻之車車損位置
    在車頭，故A車已先左轉彎進入該路口，B車才進入路口，被
    告陳俐勻於接近無號誌交岔路口時，既然發現前方有轉彎車
    而剎車，卻未能順利煞停或閃避，顯見其並未減速慢行，作
    隨時停車之準備。至於其所稱左方有車子，沒有看到被告陳
    詹碧桂之車左轉彎云云，然正因車流量大，於接近無號誌路
    口時，更應小心謹慎，減速慢行，以便隨時能煞停閃避而採
    取必要安全措施，且該處為禁止車輛停留之網狀黃線區，當
    可預見有車輛行經通過，倘被告陳俐勻確實遵循上開規定妥
    為注意，對於此危險結果之發生適切注意即可認識並防免，
    但卻違背注意義務，就本件事故之發生，自有過失，不能因
    被告陳詹碧桂之過失情節較重而解免自己過失之責。又本件
    車禍之肇事責任，經新北市政府車輛行車事故鑑定委員會鑑
    定結果認定：被告陳詹碧桂領有小型車駕照，駕駛普通重型
    機車，行經無號誌路口，轉彎車未讓直行車先行，為肇事主
    因；被告陳俐勻駕駛普通重型機車，行經無號誌路口，未注
    意車前狀況為肇事次因，有該會107年12月5日新北車鑑字第
    0000000 號鑑定意見書附卷可稽（見偵卷第113至115頁），
    又新北市車輛行車事故鑑定覆議委員會亦維持該結論，有新
    北市政府交通局108年7 月10日新北交安字第1080943290號
    函存卷為憑（見原審交易卷第60至61頁）。另告訴人陳俐勻
    、陳詹碧桂均因本次交通事故，分別受有如事實欄所載傷勢
    ，堪認被告陳詹碧桂之過失行為與告訴人陳俐勻之受傷結果
    間、被告陳俐勻之過失行為與告訴人陳詹碧桂之受傷結果間
    ，具有相當因果關係，應堪認定。
　㈣綜上，被告陳詹碧桂、陳俐勻各自上開所辯均不可採，其等
    所涉過失傷害犯行，均堪認定，應依法論科。
三、論罪科刑及撤銷原判決之理由
  ㈠被告二人於本案行為後，刑法第284條第1項前段業於108年5
    月29日修正公布，同年月31日生效，其法定刑由「6月以下
    有期徒刑、拘役或500元以下罰金」，修正為「1年以下有期
    徒刑、拘役或10萬元以下罰金」，比較新舊法，修正前之規
    定對被告二人較為有利，依刑法第2條第1項前段規定，自應
    適用行為時即修正前之規定論處。
　㈡被告陳詹碧桂僅領有小型車駕駛執照，未領有普通重型機車
    之駕駛執照，有公路監理電子閘門證號查詢機車駕駛人資料
    1份在卷可憑（見偵卷第47頁），卻駕駛普通重型機車，為
    無駕駛執照駕車，致人受傷，核被告陳詹碧桂所為，係犯道
    路交通管理處罰條例第86條第1項、修正前刑法第284條第1
    項前段之汽車駕駛人無駕駛執照駕車之過失傷害罪。起訴書
    記載被告陳詹碧桂所為係犯修正前刑法第284條第1項前段之
    過失傷害罪，容有違誤，惟起訴之基本社會事實同一，依刑
    事訴訟法第300條規定變更起訴法條。另核被告陳俐勻所為
    ，係犯修正前刑法第284條第1項前段之過失傷害罪。
　㈢被告陳詹碧桂無駕駛執照駕車，因而致人受傷，應依道路交
    通管理處罰條例第86條第1項規定，加重其刑。又被告陳詹
    碧桂、陳俐勻肇事後，在未被有偵查犯罪職權之機關或公務
    員發覺前，即向據報前來處理之員警表示其為肇事人，而自
    首接受裁判，此有道路交通事故肇事人自首情形紀錄表附卷
    可稽（見偵卷第71頁），其等自首而受裁判，均依刑法第62
    條前段規定，減輕其刑。被告陳詹碧桂既有刑之加重、減輕
    事由，依法先加後減之。
　㈣原審認被告陳詹碧桂無駕駛執照駕車犯過失傷害罪，因予論
    罪科刑，並以被告陳俐勻已盡其注意義務而諭知無罪。惟查
    ：被告陳俐勻於本案之發生亦有過失，已如前述，不能以信
    賴原則為由免除過失責任，原審疏未審究事故地點為無號誌
    交岔路口，進入該路口均應小心謹慎減速慢行，而以陳詹碧
    桂違規左轉進入路口，推認被告陳俐勻無迴避可能性而遽為
    被告陳俐勻無罪之諭知，尙嫌速斷，檢察官就此部分之上訴
    為有理由，應由本院撤銷改判之。又被告陳俐勻既有過失，
    原審未斟酌此情而就被告陳詹碧桂犯行所為量刑審酌事由即
    有不同，被告陳詹碧桂上訴否認犯行，雖無理由，但主張被
    告陳俐勻亦有過失，原審量刑過重乙節則屬有理，亦應由本
    院撤銷改判之。
  ㈤爰審酌被告陳詹碧桂、陳俐勻各自於本案之過失情節及違反
    義務之程度，被告陳詹碧桂過失情節較重，造成彼此因而受
    有上開傷害，民事部分因無共識迄未和解或賠償對方所受損
    害，兼衡被告陳詹碧桂自述小學學歷之智識程度，目前無業
    、經濟勉持之生活狀況，被告陳俐勻大學畢業之智識程度，
    經濟普通需扶養父母之生活狀況等一切情狀，各量處如主文
    所示之刑，並均諭知易科罰金之折算標準。
據上論斷，應依刑事訴訟法第369條第1項前段、第364條、第299
條第1項前段、第300條，道路交通管理處罰條例第86條第1項，
刑法第11條前段、第2條第1項前段、（修正前）第284條第1項前
段、第62條前段、第41條第1項前段，刑法施行法第1條之1第1項
、第2項前段，判決如主文。
本案經檢察官何克凡提起公訴，檢察官陳怡廷提起上訴，檢察官
黃建麒到庭執行職務。
中　　華　　民　　國　　109 　年　　6 　　月　　23　　日
                  刑事第六庭  審判長法　官  劉方慈
                                    法　官  朱嘉川
                                    法　官  許曉微
以上正本證明與原本無異。
被告陳俐勻如不服本判決，應於收受送達後20日內向本院提出上
訴書狀，其未敘述上訴之理由者並得於提起上訴後20日內向本院
補提理由書（均須按他造當事人之人數附繕本）「切勿逕送上級
法院」。
其餘均不得上訴。
                                    書記官  徐仁豐
中　　華　　民　　國　　109 　年　　6 　　月　　23　　日
附錄：本案論罪科刑法條全文
道路交通管理處罰條例第86條
（刑責之加重及減輕）
汽車駕駛人，無駕駛執照駕車、酒醉駕車、吸食毒品或迷幻藥駕
車、行駛人行道或行經行人穿越道不依規定讓行人優先通行，因
而致人受傷或死亡，依法應負刑事責任者，加重其刑至二分之一
。
汽車駕駛人，在快車道依規定駕車行駛，因行人或慢車不依規定
，擅自進入快車道，而致人受傷或死亡，依法應負刑事責任者，
減輕其刑。
修正前中華民國刑法第284條第1項
因過失傷害人者，處6月以下有期徒刑、拘役或5百元以下罰金，
致重傷者，處1年以下有期徒刑、拘役或5百元以下罰金。